臺灣高等法院高雄分院刑事判決　　　　100年度上訴字第528號
上　訴　人
即　被　告　吳天礎
選任辯護人　張清雄律師
選任辯護人　蔡孟珊律師
上列上訴人因被告偽造文書等案件，不服臺灣高雄地方法院99年
度訴字第374 號中華民國99年11月18日第一審判決（起訴案號：
臺灣高雄地方法院檢察署98年度偵字第1657號、1658號、98年度
偵緝字第1022號、1023號），提起上訴，本院判決如下：
    主  文
上訴駁回。
    事  實
一、吳天礎於民國96年4 月間，明知葉漢科無正當工作與收入，
    且未在財團法人義大醫院（下稱義大醫院）任職擔任行政人
    員，應無法順利向金融機構貸得款項，竟與林宏吉（現由原
    審通緝中）、林啟生（另案偵查）、葉漢科（另告發偵查）
    、年籍不詳自稱為鄧月鳳（下稱鄧月鳳）之成年人及某年籍
    姓名不詳之成年人等共同基於意圖為自己不法所有及行使偽
    造公文書（合作金庫銀行小港分行部分）、私文書、特種文
    書之犯意聯絡，先由林啟生覓葉漢科為貸款人頭後，由葉漢
    科提供其身分證及健保卡證件影本，並由鄧月鳳及某年籍姓
    名不詳之人提供在職證明或員工服務證等證明文件格式，再
    由吳天礎與鄧月鳳及某年籍姓名不詳之人等於不詳時地，利
    用不知情之刻印業者偽刻「財團法人義大醫院」印章1 枚，
    分別(一)蓋用在如附表二編號1 所示之偽造服務證明書，另偽
    造如附表二編號2 、3 所示之識別證、臺灣土地銀行活期儲
    蓄存款存摺等文書，復由吳天礎將上開資料交給林宏吉，再
    由林宏吉於96年4 月26日持如附表二編號1 至3 所示偽造之
    文書併同信用貸款申請書向中國信託商業銀行東高雄分行（
    下稱中國信託東高雄分行）申貸小額信貸新臺幣（下同）80
    萬元行使之，致中國信託東高雄分行陷於錯誤同意放貸50萬
    元；(二)由吳天礎與自稱為鄧月鳳之人及某年籍姓名不詳之人
    等於不詳時地蓋用上開偽造印章在如附表三編號1 所示之偽
    造服務證明書，另偽造如附表三編號2 至4 所示之識別證、
    臺灣土地銀行活期儲蓄存款存摺、95年度綜合所得稅各類所
    得資料單，再由林宏吉於96年4 月25日（起訴書誤載為96年
    5 月4 日）持如附表三編號1 至4 所示偽造之文書併同信用
    貸款申請書向合作金庫銀行小港分行（下稱合庫小港分行）
    申貸小額信貸50萬元，合庫小港分行陷於錯誤如數核貸，葉
    漢科等人取得上開款項後隨即朋分殆盡，並僅各繳納2 期本
    息即未再繼續清償，致生損害於中國信託東高雄分行及合庫
    小港分行、義大醫院及財政部臺灣省南區國稅局管理納稅義
    務人所得資料之正確性。
二、吳天礎於96年5 月間，明知章臣良無穩定工作與收入，且未
    在義大醫院任職擔任整形外科醫師，應無法順利向金融機構
    貸得款項，竟與林宏吉（現由原審通緝中）、林啟生（另案
    偵查）、章臣良（現由原審通緝中）、鄧月鳳及某年籍姓名
    不詳之成年人等共同基於意圖為自己不法所有及行使偽造公
    文書、私文書、特種文書之犯意聯絡，先由林啟生覓章臣良
    為貸款人頭後，由章臣良提供其身分證及健保卡證件影本，
    並由鄧月鳳及某年籍姓名不詳之人提供在職證明或員工服務
    證等證明文件格式，再由吳天礎與自稱為鄧月鳳之人及某年
    籍姓名不詳之人等將上開偽造之印章蓋用在附表四編號1 所
    示之偽造服務證明書，另偽造如附表四編號2 至6 所示之識
    別證、臺灣土地銀行活期儲蓄存款存摺、95年度綜合所得稅
    各類所得資料單、薪資證明、執業執照等文書，復由吳天礎
    將上開資料交給林宏吉，再由林宏吉於96年5 月17日持如附
    表四編號1 至6 所示偽造之文書併同信用貸款申請書向合庫
    小港分行申請小額貸款150 萬元而行使之，致合庫小港分行
    陷於錯誤如數核貸，章臣良等人於96年5 月22日取得上開款
    項後隨即朋分殆盡，該貸款僅清償2 期本息後，即未再償還
    ，足生損害於合庫小港分行、義大醫院及財政部臺灣省南區
    國稅局管理納稅義務人所得資料之正確性。
三、吳天礎於96年5 月間，明知章臣禹無正當工作與收入，且未
    在義大醫院任職擔任整形外科行政助理，應無法順利向金融
    機構貸得款項，竟與林宏吉（現由原審通緝中）、林啟生（
    另案偵查）、章臣禹（業經本院判處有罪確定）、鄧月鳳及
    某年籍姓名不詳之成年人等共同基於意圖為自己不法所有及
    行使偽造公文書、私文書、特種文書之犯意聯絡，先由林啟
    生覓章臣禹為貸款人頭後，由章臣禹提供其身分證及駕駛執
    照證件影本，並由鄧月鳳及某年籍姓名不詳之人提供在職證
    明或員工服務證等證明文件格式，再由吳天礎與自稱為鄧月
    鳳之人及某年籍姓名不詳之人等將上開偽造之印章蓋用在如
    附表五編號1 所示之偽造服務證明書，另偽造如附表五編號
    2 至4 所示之識別證、臺灣土地銀行活期儲蓄存款存摺、95
    年度綜合所得稅各類所得資料單等文書，復由吳天礎將上開
    資料交給林宏吉，再由林宏吉於96年5 月17日持如附表五編
    號1 至4 所示偽造之文書併同信用貸款申請書向合庫小港分
    行申請小額貸款50萬元而行使之，致合庫小港分行陷於錯誤
    如數核貸，章臣禹等人於96年5 月22日取得上開款項後隨即
    朋分殆盡，章臣禹則分得7 萬5000元，該貸款僅清償2 期本
    息後，即未再償還，足生損害於合庫小港分行、義大醫院及
    財政部臺灣省南區國稅局管理納稅義務人所得資料之正確性
    。
四、吳天礎於96年4 月間，明知李信楠無穩定工作與收入，且未
    在義大醫院任職擔任外科部助理司機，應無法順利向金融機
    構貸得款項，竟與林宏吉（通緝中，另行審結）、林啟生（
    另案偵辦）、李信楠（另案偵辦）、鄧月鳳及某年籍姓名不
    詳之成年人等共同基於意圖為自己不法所有及行使偽造公文
    書、私文書、特種文書之犯意聯絡，先由林啟生覓李信楠為
    貸款人頭後，由李信楠提供其身分證及健保卡證件影本，並
    由鄧月鳳及某年籍姓名不詳之人提供在職證明或員工服務證
    等證明文件格式，再由吳天礎與自稱為鄧月鳳之人及某年籍
    姓名不詳之人等將上開偽造之印章蓋用在如附表六編號1 所
    示之偽造服務證明書，另偽造如附表六編號2 至5 所示之識
    別證、臺灣土地銀行活期儲蓄存款存摺、95年度綜合所得稅
    各類所得資料單、薪資證明等文書，復由吳天礎將上開資料
    交給林宏吉，再由林宏吉於96年4 月25日（起訴書誤載為96
    年5 月4 日）持如附表六編號1 至5 所示偽造之文書併同信
    用貸款申請書向合庫小港分行申請小額貸款50萬元而行使之
    ，致合庫小港分行陷於錯誤如數核貸，李信楠等人於96年5
    月4 日取得上開款項後隨即朋分殆盡，該貸款僅清償5 期本
    息後，即未再償還，足生損害於合庫小港分行、義大醫院及
    財政部臺灣省南區國稅局管理納稅義務人所得資料之正確性
    。
五、案經法務部調查局南部地區機動工作組移送台灣高雄地方法
    院檢察署檢察官偵查起訴。
    理  由
甲、證據能力部分
一、有關葉漢科、章臣良、章臣禹、李信楠等人之切結書，有證
    據能力：
    卷附被告吳天礎所提出之葉漢科、章臣良、章臣禹、李信楠
    等人（下稱葉漢科等人）之切結書，均係本案發生過程中所
    產生之資料，係屬物證而非供述證據，均不適用傳聞法則，
    且與被告吳天礎本件犯行均有相當之關聯性，又非不法取得
    ，自應具有證據能力。
二、共同被告即證人林宏吉於原審審判程序中，經傳喚未到庭，
    復經原審命警拘提無著，此有法務部戶役政連線作業系統所
    載證人林宏吉戶籍資料、送達回證、高雄市政府警察局苓雅
    、前鎮、鹽埕等分局無法拘提到證人林宏吉回函可參（見原
    審審訴卷第72至75、138 至142 、193 、202 至210 頁、原
    審卷一第60、77至80、95至98、106 之1 至106 之4 、116
    至117 、136 、147 至151 、原審卷二第15至18、40至48、
    62、67、136 頁），且經原審於99年7 月26日以99雄院高刑
    廉緝字第076 號通緝在案( 見原審卷二第162 至164 頁) ，
    足見其有「所在不明而傳喚不到」之情形，而證人林宏吉先
    前於96年7 月4 日之調查局陳述「被告吳天礎如何涉及本案
    詐欺；行使偽造私文書、行使偽造公文書」之犯罪情節部分
    ，係其向調查局南部地區機動工作組自首所為陳述，對於案
    情之記憶自然較為深刻，且對於案情敘述受外力、人情等干
    擾程度較低，亦無證據足認調查員有何不正方式取供情形，
    則本院就證人林宏吉於上開調查局陳述當時之原因、過程、
    內容、功能等外在環境加以觀察，足認證人林宏吉於調查局
    之陳述係出於真意之信用性獲得確切保障，而有可信之特別
    情況，且為證明被告吳天礎犯罪事實之存否所必要，依刑事
    訴訟法第159 條之3 第3 款規定，認有證據能力。
三、又按當事人已於準備程序或審判期日明示同意以被告以外之
    人於審判外之陳述作為證據，而其意思表示又無瑕疵時，該
    被告以外之人於審判外之陳述，雖不符刑事訴訟法第159 條
    之1 至159 條之4 之規定，但除法院尚未進行該證據之調查
    ，而他造當事人復未提出異議，且法院認為撤回同意係屬適
    當而准予撤回者外，基於訴訟程序安定性、確實性之要求，
    自應賦予證據能力，不許當事人事後任意撤回同意（最高法
    院96年度台上字第1284號判決參照）。查本件證人林宏吉、
    章臣良分別於調查局南部地區機動工作組、偵查中之供述，
    其性質雖屬傳聞證據，惟上開筆錄內容，經原審法院審理時
    予以提示並告以要旨，且經檢察官及被告表示意見，被告、
    檢察官已知上述筆錄乃傳聞證據，均於原審審理中明示表示
    ：「同意有證據能力」（見原審審訴卷第183 、184 頁) ，
    原審因以上開證人之同意為適當，認為該2 人分別於調查局
    南部地區機動工作組、偵查中之供述有證據能力，經核並無
    不合。被告及辯護人於本院行準備程序翻異，不同意該2 人
    上開調查局南部地區機動工作組、偵查中之供述之證據能力
    而撤回同意，然檢察官並不同意，仍認證人林宏吉、章臣良
    上開供述有證據能力，且本院亦認為不適當，而未准予撤回
     ( 見 本院卷第62、140 頁) ；揆諸前揭說明，自仍應認為
    有證據能力，不容許被告及辯護人事後空言翻異撤回同意，
    而認該2 人於上開供述無證據能力。
四、次按「被告以外之人於審判外之言詞或書面陳述，除法律有
    規定者外，不得作為證據」；又「被告以外之人於審判外之
    陳述，雖不符前4 條之規定（即刑事訴訟法第159 條之1 至
    之4 之規定），而經當事人於審判程序同意作為證據，法院
    審酌該言詞陳述或書面陳述作成時之情況，認為適當者，亦
    得為證據。當事人、代理人或辯護人於法院調查證據時，知
    有第159 條第1 項不得為證據之情形，而未於言詞辯論終結
    前聲明異議者，視為有前項之同意」，刑事訴訟法第159 條
    第1 項、第159 條之5 分別定有明文。經查，本判決所引用
    各項證據資料（詳後引證據）之證據能力，檢察官、被告及
    辯護人就本判決所引用各項證據均表示無意見或對證據能力
    不爭執（見本院卷第62頁、93頁反面、140 頁反面），而未
    於言詞辯論終結前聲明異議，本院認前開證據資料作成時之
    情況，並無任何違法取證之不適當情形，以之作為證據使用
    係屬適當，自均具有證據能力，而得採為認定事實之證據。
乙、實體部分
一、訊據被告吳天礎固坦承林啟生介紹李信楠等人辦理貸款，且
    將貸款資料拿給我，我再轉交給林宏吉，林宏吉就向合作金
    庫銀行小港分行貸款，我有收到佣金等情，然矢口否認有何
    偽造文書或詐欺犯行，於原審及本院辯稱：當時貸款的人要
    送件前都會寫張切結書給我，我才相信貸款資料是沒問題，
    我並不知道貸款文件是虛偽不實。因林啟生找我說他朋友要
    貸款，就帶章臣良、章臣禹、李信楠過來，章臣良、章臣禹
    、李信楠說他要信用貸款，我就把林啟生、章臣良、章臣禹
    、李信楠等人介紹給林宏吉認識，貸款過程我沒有參與，我
    只是介紹章臣良、章臣禹、李信楠給代書林宏吉認識，我賺
    取3 ％傭金。我不認識鄧月鳳，亦不認識義大醫院的某秘書
    ，葉漢科是他做李信楠的保證人的時候，我才知道，我才看
    過這個人，我會介紹給林宏吉的原因，是林宏吉跟我提過，
    如果有人要信用貸款，可以介紹給他做，如果貸款成功，要
    給我3 ％的利潤。至於葉漢科部分，因我有介紹保證人，我
    有分到5000元云云。
二、然查：
（一）葉漢科等人於上開時間以如附表二至六所示偽造之文書併
      同信用貸款申請書向中國信託東高雄分行、合庫小港分行
      各貸得50萬元、50萬元、150 萬元、50萬元、50萬元，並
      僅繳納2 至5 期後即未再清償等情，有同案被告章臣良於
      偵查時之證述（見偵卷一第8 、9 頁）、章臣禹於偵查、
      原審審理時之證述（見偵卷二第17、18頁、原審卷一第87
      、157 至164 頁）、證人李信楠於原審審理時之證述（見
      原審卷二第109 至111 頁、原審卷三第48至50頁）、林宏
      吉於調查局、偵查時之證述（見調查局卷第94、95頁、偵
      卷三第15、16頁）、證人林啟生於原審審理時之證述明確
      （見原審卷三第50、51頁），並有如附表二至六所示偽造
      之文書（見調查局卷第46至56、59、61至68、70、72至77
      頁、80、82至90頁、原審卷三第125 至127 頁）、葉漢科
      之中國信託個人信貸申請書暨約定書、客戶申貸權利義務
      確認書、葉漢科中國信託銀行放款帳戶還款交易明細、葉
      漢科之合作金庫小額貸款申請書、葉漢科之合作金庫放款
      帳務資料查詢單、催收款項呆帳全部資料查詢單、借據、
      中國信託商業銀行99年5 月14日刑事陳報狀及所附葉漢科
      基本資料、放款帳戶查詢、放款帳戶還款交易明細、放款
      歷史交易查詢、合作金庫99年10月6 日函有關客戶葉漢科
      係96年4 月25日收件、中國信託商業銀行99年10月26日刑
      事陳報有關客戶葉漢科係96年4 月26日收件狀（見調查局
      卷第39、40、43、69、78頁、見原審審訴卷第149 頁、原
      審卷一第121 至130 頁、本院卷三第115 、121 頁）、章
      臣良之合作金庫小額信貸申請書、章臣良之合作金庫銀行
      放款帳務資料查詢單、催收款項呆帳全部資料查詢單、借
      據等（見調查局卷第44、57頁、原審審訴卷第154 至156
      頁）、章臣禹之合作金庫小額貸款申請書、合庫小港分行
      98年10月21日合金小港字第0980003930號函及所附合庫借
      戶全部資料查詢單、合庫放款相關貸放及保證資料查詢單
      、放款帳務資料查詢單、催收款項呆帳全部資料查詢單、
      借據等（見調查局卷第58頁、偵卷二第47、48頁、原審審
      訴卷第162 至164 頁）、李信楠之合作金庫小額貸款申請
      書、李信楠之合作金庫銀行放款帳務資料查詢單、催收款
      項呆帳全部資料查詢單、借據、財團法人義大醫院97年2
      月21日義醫字第09700223號函在卷足稽（見調查局卷第79
      、91、92頁、原審審訴卷第169 至171 頁），此部分事實
      至屬明確。
（二）被告吳天礎固以前詞置辯，惟參諸其於偵查中供陳：在職
      證明、薪資證明等資料都是章臣禹、章臣良、李信楠他們
      轉交給我，與章臣禹、章臣良、李信楠是他們向我買房子
      時認識的，約有2 、3 年了，云云（見偵卷二第5 頁反面
      ），嗣於原審99年8 月31日審理時改稱貸款資料係林啟生
      、林宏吉所拿來等語（見原審卷三第74頁），另於原審99
      年10月28日審理時復稱：林宏吉叫我去向綽號阿忠的人拿
      貸款人的證件資料等語（見原審卷三第150 頁），被告吳
      天礎就如何取得貸款資料一節，前後供述不一，已難認其
      所辯為可採。
（三）查同案被告林宏吉於調查局、偵查時證稱：以吳天礎等四
      海幫份子為首之詐騙集團，涉嫌自96年4 月起，勾結核能
      研究所鄧月鳳及義大醫院某秘書，由該等員工提供在職證
      明或員工服務證等證明文件格式，再由集團成員偽造其使
      用人頭之在職證明、員工服務證、綜所稅所得資料清單、
      薪資資料等，由我本人持往合庫小港分行申辦信用貸款，
      申貸額度多為50萬至150 萬元間，對保時再由我陪同人頭
      前往辦理對保手續，俟撥款當天再由吳天礎及人頭一同領
      款，吳天礎在事成後會以8 ％作為給我的酬謝。另為配合
      銀行徵信人員之身分查詢確認作業，吳天礎與前述公務單
      位或公司團體配合人員均在貸款案送件後，安排由他本人
      前往其內部接聽電話，或由員工親自接聽，使其誤認確有
      此名員工，進而核貸。我經手的案件有4 件在合庫銀行小
      港分行已經核貸，人頭姓名及貸款金額分別為章臣良150
      萬元，以義大醫院醫師名義申貸、章臣禹50萬元、李信楠
      50萬元、葉漢科50萬元，章臣良等人的在職證明來源是吳
      天礎帶貸款的人來找我，並拿在職證明給我，我們都約在
      合庫對面的7-11超商見面，後來我問吳天礎資料來源，吳
      天礎向我坦承，章臣良、章臣禹、葉漢科是人頭，吳天礎
      告訴我，他與鄧月鳳及義大醫院的某秘書有合作，由他們
      提供假在職證明及薪資證明等語（見調查局卷第94頁背面
      、偵卷二第25頁、偵卷三第16頁）。
（四）證人林啟生於99年8 月31日原審審理時具結證稱：我介紹
      李信楠給被告吳天礎認識，另外被告章臣禹是我朋友介紹
      後，我再介紹給被告吳天礎認識，貸款偽造證件是被告吳
      天礎提供的，貸款人都知道資料是假的，而且銀行徵信照
      會的時候，都是被告吳天礎與偽造資料的人去處理的，銀
      行核准貸款後，被告吳天礎帶借款人去銀行領錢，我也有
      去，本件借款人我都有見過等語（見原審卷三第50、51頁
      ）。
（五）同案被告章臣良於97年7 月8 日偵查中證稱：96年間，我
      弟弟介紹他的一位朋友，說有一位代書可幫忙辦貸款，他
      的朋友就把資料拿來讓我填，但後來資料不符無法通過貸
      款審核，後來就叫我先寫義大醫院的資料，也有給我識別
      證，我問他為何沒有讓我去上班，他說只是要方便辦貸款
      不是真的要去上班，放款時，我去銀行，有碰到代書，代
      書幫我申請合作金庫的帳戶，再帶我到大順三路的合作金
      庫對面咖啡廳叫我先在那裡等，他們就去把錢領走了，我
      只有國小畢業，識字不多，我有問他們這樣寫會不會有事
      ，他們一再保證不會有事等語（見偵卷一第8 、9 頁）。
（六）另同案被告章臣禹於99年6 月10日原審審理時證稱：當初
      綽號「兄仔」的人叫我去辦貸款，他說前6 期他會幫忙繳
      利息，之後由我來繳，那些證件他會幫我辦好，我只負責
      接聽徵信電話，他拿1 張紙將電話內回答的內容要我照著
      回答，過幾天後他說只能貸50萬元，到領錢那天，「兄仔
      」、被告吳天礎及其他2 個我不認識的人，我們先在銀行
      對面的超商喝茶，被告吳天礎之前我見過1 次，還有1 個
      我不知道名字的代書，那個代書與被告吳天礎一起來，是
      代書與我一起去銀行領錢，包括我當天領錢的衣服都是被
      告吳天礎他們準備的，那天我穿的不好看，被告吳天礎就
      將他身上的衣服與我對換穿，被告吳天礎的衣服有燙過，
      我的衣服皺皺的。辦貸款過程被告吳天礎交代我到銀行由
      代書說話，如果銀行有問話，要回答，不要猶豫，我知道
      這些資料拿去銀行就是詐騙銀行，我領完錢回到被告章臣
      良開的計程車上，計程車上有被告林宏吉、被告吳天礎、
      還有被告林宏吉的女友，我將錢交給被告林宏吉，被告林
      宏吉說我的文件很難辦，錢要分給他們，他說會幫我繳利
      息，要先給我7 萬5000元，其他的錢被告林宏吉全部拿走
      等語（見原審卷一第157 、158 、161 、163 頁）；於99
      年8 月12日原審審理時則具結證述：當初我根本沒有想要
      貸款，是林啟生來找我，他告訴我如果你缺錢，可以找他
      辦貸款，貸款下來時去銀行領錢，吳天礎、林啟生、林宏
      吉與我一起去等語（見原審卷三第14、15頁）。
（七）又證人李信楠於99年7 月15日及8 月31日原審審理時證稱
      ：當時我缺錢，朋友林啟生打電話給我，告訴我可以找代
      書幫忙向銀行借錢，他就聯絡我來高雄找代書辦理貸款，
      我向銀行貸款沒有提供擔保，有與葉漢科聯保。我認識林
      啟生，係在澎湖監獄執行時與林啟生同監同房。借款是林
      啟生介紹代書幫我去辦的。被告吳天礎我知道他的外號叫
      「小林仔」。當時我與林啟生在一起辦理貸款時，都有看
      見「小林仔」即被告吳天礎，填載貸款資料時，被告吳天
      礎有在場，填載申請書時見過吳天礎1 次，對保後領錢時
      見過1 次，借款申請書是他們教我如何填載。核貸後我與
      林啟生、林宏吉、葉漢科去領錢等語（見原審卷二第109
      至114 頁、原審卷三第48、49、51頁）。
（八）互核上開證人所述情節，相互參酌、印證、補強，再依證
      人章臣禹所述，其與被告吳天礎亦無恩怨（見原審卷三第
      14頁），自無干冒偽證重罪而誣攀被告之理，是上開證人
      所述應為屬實；且觀諸被告吳天礎於申貸過程吩咐證人章
      臣禹之應對方式及於領款時與證人章臣禹互換穿著等情，
      均與一般正常申請貸款過程不合，再參之被告吳天礎於偵
      查中亦自承：人頭都是林啟生介紹的，章臣良、章臣禹、
      李信楠、葉漢科都是我找林宏吉辦貸款的。我有介紹章臣
      良、章臣禹、李信楠與林宏吉認識見面，我與林宏吉在聊
      天時，我們有發覺這3 個人怪怪的，這時資料已交出去，
      貸款還沒核撥，我們也不管了，錢下來，我就拿錢等語以
      觀（見偵卷二第6 頁、偵卷二第27、28頁) 。益徵被告吳
      天礎應知悉上開貸款資料均屬偽造，是被告吳天礎參與偽
      造附表二至六所示貸款資料，且將上開偽造貸款資料交由
      林宏吉辦理上開貸款之事實，足堪認定。
（九）至證人林啟生於99年8 月12日原審審理時曾證述：我不認
      識林宏吉、章臣良、章臣禹、葉漢科、李信楠等人。我不
      知道章臣良、章臣禹、李信楠貸款資料是假的。章臣禹貸
      款50萬去領錢時我沒有跟著去領錢。李信楠辦理貸款的事
      情我不知道，我沒有打電話給李信楠說要來高雄貸款，我
      不知道章臣良、章臣禹、葉漢科、李信楠貸款都偽造證件
      等情（見原審卷三第7 至12頁）；然證人林啟生嗣於99年
      8 月31日與證人李信楠在原審出庭，經先詰問證人李信楠
      後，證人林啟生即和盤托出而為上開( 四) 之證述，再參
      諸其他證人李信楠等人及上開事證以觀，足見證人林啟生
      於99年8 月12日上開所為，乃為規避自己之刑責，而未真
      實之供述，併此敘明。
（十）又有關被告章臣禹對於領款是否見過被告，錢為被告或林
      宏吉拿走等情，固有前後供述及具結證述不一之處；惟按
      證人之陳述有部分前後不符，或相互間有所歧異時，究竟
      何者為可採，法院仍得本其自由心證予以斟酌，非謂一有
      不符或矛盾，即應認其全部均為不可採信；尤其關於行為
      動機、手段及結果等之細節方面，證人之證言，有時亦有
      予渲染之可能；然其基本事實之陳述，若果與真實性無礙
      時，則仍非不得予以採信，最高法院著有七十四年臺上字
      第一五九九號判例可資參照。前揭證人章臣禹之證詞，雖
      就某些枝節性及細節性事實有前後不符，或有誇大、渲染
      之處，然證人就問題之陳述，難免會受訊問者陳述問題之
      方式，及問題鋪陳之前後順序，而影響其回答之內容，且
      本案事發距離原審時，已相隔3 年有餘，受限於人之記憶
      力，及其之陳述表達能力，自難期待證人章臣禹之證詞能
      完全相符，是本件既於原審審理時，透過交互詰問之程序
      予以詰問證人即同案被告章臣禹，自能減少其因問話者訊
      問問題之方式、順序，而影響其證詞之外在因素，予以發
      現真實，進而了解其內心之真意，從而本案審酌證人即同
      案被告章臣禹之證詞，參之與其他證人之證詞互相對照，
      揆諸前揭判例，認證人即同案被告章臣禹所為之證詞仍具
      有證據價值，而為前揭之援用，於法尚屬有據。
（十一）另被告吳天礎雖提出葉漢科等人之切結書，惟被告吳天礎
      為求隱飾自己罪行，於葉漢科等人辦理貸款過程要求其等
      簽上開切結書，故意營造其不知貸款資料係屬偽造之假象
      ，即不能排除，是卷附切結書，均不足以動搖本院基於前
      開積極證據所認定之事實，而難為有利被告吳天礎認定之
      佐憑，附此敘明。
（十二）綜上所述，被告所辯上情，乃卸責之詞，非可採信，其有
      前揭之犯行，事證明確，犯行堪以認定，應依法論科。
三、再於本院審理時，被告之辯護人聲請傳訊證人即合作金庫銀
    行職員魏久能、王燕美、黃國珍、中國信託公司職員杜慧娟
    等人，欲證明為何未能發現貸款之員工服務證明書等係屬偽
    造等情；經查：證人魏久能於本院審理時係具結證述：葉漢
    科、李信楠2 人貸款部分，我查詢信用狀況，是否有在義大
    醫院裡面做事，申請書是襄理交給我的。當時有針對葉漢科
    在職證明部分，有上網去查義大醫院網站電話，打電話進去
    ，按照申請書上分機號碼，接電話的小姐跟我說葉先生外出
    ，對保的時候，當時他自己來，我們有核對身分證、健保卡
    。李信楠部分，我亦有打電話去查詢，義大醫院也說他外出
    ，說他們兩人是司機，要載醫生外出，李信楠對保的時候有
    見面等語( 見本院卷第94至96頁) ；證人即合作金庫銀行職
    員王燕美於本院則具結證述：章臣良、章臣禹貸款，我負責
    查詢他所提供的在職證明是否真的，看他的資料是否符合資
    格，根據聯合徵信看他的信用是否有瑕疵。我有依照銀行內
    規處理，查證存摺的真偽沒有打電話去銀行問，因為銀行不
    可能告訴我們存款是否真的，我們不可能去照會個人的存款
    資料，義大醫院我打電話去問，義大醫院說有這個章臣良醫
    生，但他正在開刀。章臣禹部分我有打電話義大醫院去問，
    沒有接到人，義大醫院也是說在忙，義大醫院沒有說有沒有
    這個人，只說在忙，我打過兩次，我再打第二次電話時，對
    方就說跟哥哥章臣良在開刀房忙開刀的事情等語（見本院卷
    97、98頁) ；另證人即中國信託公司職員杜慧娟於本院亦具
    結證述：葉漢科中國信託東高雄分行貸款部分，我負責撥款
    而已等語（見本院卷121 頁) ；及證人即合庫小港分行襄理
    黃國珍於本院審理時證述：記得林宏吉曾經送過葉漢科、李
    信楠、章臣良、章臣禹的信用貸款申請書給我，當時他跟我
    說這四個人都在義大醫院任職，要辦信用貸款。送到我這邊
    案件審核，我有打電話給義大醫院，電話是我們自己查105
    或義大醫院網站上的電話，我打過去，義大醫院提供的分機
    ，有人接，問有沒有這個人，他說有，我說麻煩接一下，他
    回答他跟救護車出去，認為這樣的回答很正常，所以沒有懷
    疑資料的真偽，章臣良的部分，我們有去問，對方說現在在
    巡房，不方便接電話，事後章臣良有打電話過來銀行。等語
    （見本院卷第122 、123 頁）。茲上開證人乃針對其為行員
    負責信用貸款之職責，予以證述，尚難因證人魏久能、王燕
    美、黃國珍等人於葉漢科等人信用貸款時，就其提出之附表
    二至六之文件，依其權責查詢而未能查覺屬偽造，即將責任
    歸究於上開證人，而否定被告應負之本件犯行。又被告之辯
    護人聲請向合作金庫銀行函詢有關：銀行對保人員對於信用
    貨款申請人進行對保時，應負責的工作為何？是否需要核對
    申請人申請貸款時所附之資料？並檢附相關法令之規定等情
    ，經查上開核與論斷被告成立本件犯行之基礎並無影響，並
    無函詢之必要，併此敘明。
四、按刑法上所稱之公文書，係指公務員職務上製作之文書，即
    以公務員為其製作之主體，且係本其職務而製作而言，至文
    書內容之為公法上關係抑為私法上關係，其製作之程式為法
    定程式，抑為意定程式，及既冒用該機關名義作成，形式上
    足使人誤信為真正，縱未加蓋印信，其程式有欠缺，均所不
    計（最高法院71年度臺上字第7122號判決參照）。查附表三
    編號4 、附表四編號4 、附表五編號4 、附表六編號4 所示
    文書，其上分別有「財政部臺灣省南區國稅局95年度綜合所
    得稅各類所得資料清單」、「Ｚ00000000000 E0000000 邱孟
    麗」、「Ｚ00000000000 S0000000 黃起瑞」、「Ｚ000000000
    00 S0000000 王秋英」、「Ｚ00000000000 E0000000 鄭仙鳳
    」及「編號E0000000-000Ｚ000000000-000000-000002」、「
    編號S0000000-000Ｚ000000000-000000-000002」、「編號S0
    000000-000Ｚ000000000-000000-000001」、「編號E0000000
    -000Ｚ000000000-000000-000001」等字（見原審審訴卷第15
    2 、158 、166 、173 頁）；就外觀而言，顯係由該機關人
    員本於其職務上所製作，用以表示所得人在該年度之各類所
    得資料，均屬於刑法第211 條所規定之公文書；次按員工服
    務證明書、識別證、執業執照、薪資證明等係表示在職或受
    領薪資之情形，其性質屬於刑法第212 條所規定之關於服務
    、能力或其他相類證書之範疇，應屬刑法第212 條之特種文
    書。再按銀行存款存摺係銀行證明私人往來存款之用，應屬
    私文書之一種，被告等人在存摺內頁上製作創設新的資金往
    來明細，依其性質應屬偽造。
五、核被告吳天礎就事實欄一(一)所為，係犯刑法第216 條、第21
    0 條行使偽造私文書罪，刑法第216 條、第212 條行使偽造
    特種文書罪，及刑法第339 條第1 項詐欺取財罪；就事實欄
    一(二)、二、三、四所為，均係犯刑法第216 條、第211 條行
    使偽造公文書罪，刑法第216 條、第210 條行使偽造私文書
    罪，刑法第216 條、第212 條行使偽造特種文書罪，及刑法
    第33 9條第1 項詐欺取財罪。被告吳天礎與林宏吉、林啟生
    、葉漢科、自稱鄧月鳳者及某姓名年籍不詳之成年人等就事
    實欄一(一)(二)犯行具有犯意聯絡、行為分擔，均應論以共同正
    犯；被告吳天礎與林宏吉、林啟生、章臣良、鄧月鳳及某姓
    名年籍不詳之成年人等就事實欄二犯行具有犯意聯絡、行為
    分擔，均應論以共同正犯；被告吳天礎與林宏吉、林啟生、
    章臣禹、鄧月鳳及某姓名年籍不詳之成年人等就事實欄三犯
    行具有犯意聯絡、行為分擔，均應論以共同正犯；被告吳天
    礎與林宏吉、林啟生、李信楠、鄧月鳳及某姓名年籍不詳之
    成年人等就事實欄四犯行具有犯意聯絡、行為分擔，均應論
    以共同正犯。被告等利用不知情之刻印業者偽刻「財團法人
    義大醫院」印章1 枚，應成立偽造印章之間接正犯。被告等
    人偽造「財團法人義大醫院」印章後，用以偽造如附表二編
    號1 、附表三編號1 、附表四編號1 、附表五編號1 、附表
    六編號1 所示特種文書，其偽造上開印章係偽造該特種文書
    之階段行為，不另論罪；又被告等人偽造如附表二、三、四
    、五、六所示文書後進而行使，其偽造之低度行為亦應為高
    度行為所吸收，亦均不另論罪。又被告吳天礎行使前揭偽造
    文書之目的，係為向合庫銀行小港分行詐取貸款，已如前述
    ，則被告等人所為事實欄一(一)行使偽造特種文書、私文書、
    詐欺取財之複數舉動，所為事實欄一(二)、二、三、四行使偽
    造公文書、特種文書、私文書、詐欺取財之複數舉動，均分
    別係基於單一行為決意所為，分別應評價為法律上之一行為
    ，是被告吳天礎就事實欄一(一)以一行為同時觸犯上開三罪名
    ，為想像競合犯，應依刑法第55條前段規定，從一較重之行
    使偽造私文書罪處斷；就事實欄一(二)、二、三、四分別係以
    一行為同時觸犯上開四罪名，均為想像競合犯，應依刑法第
    55 條 前段規定，均從一較重之行使偽造公文書罪處斷。另
    檢察官雖未就被告等偽造印章部分提起公訴，惟該部分既與
    起訴論罪之事實間，具有裁判上一罪關係，自為起訴效力所
    及，本院自應併為審理。
六、原審因而適用刑法第28條、第216 條、第210 條、第211 條
    、第212 條、第339 條第1 項、第55條、第219 條，刑法施
    行法第1 條之1 ，並酌被告吳天礎不知循合法途徑獲取財物
    ，竟夥同林宏吉、林啟生、葉漢科、章臣良、章臣禹、李信
    楠、鄧月鳳及其他年籍姓名不詳之成年人，期藉偽造文件佯
    以葉漢科、章臣良、章臣禹、李信楠等人有固定薪資收入足
    供清償欠款之方式，多次向銀行詐貸款項，所為非僅害及各
    該遭冒用名義之機關、機構，復影響中國信託東高雄分行、
    合庫小港分行對客戶信用評估之正確性而危害交易秩序，所
    生危害非輕，及被告吳天礎於上開犯行係擔任重要地位等一
    切情狀，分別量處被告吳天礎如附表一所示之刑，並定應執
    行刑為有期徒刑4 年6 月及偽造如附表二至六所示之文書，
    雖為被告吳天礎犯罪所用之物，但已分別交給中國信託東高
    雄分行、合作金庫銀行小港分行，已非被告吳天礎所有，爰
    不另為沒收之諭知。惟如附表二編號1 、附表三編號1 、附
    表四編號1 、附表五編號1 、附表六編號1 所示之偽造印文
    共5 枚，依刑法第219 條之規定，不問屬於犯人與否，應予
    宣告沒收。至偽刻之「財團法人義大醫院」之印章並未扣案
    且因本件案發迄今已歷數年，依現有卷證均不能證明仍然存
    在，爰不另為沒收之諭知。本院核原判決認事用法，尚無不
    合，量刑亦屬允當，被告上訴意旨，否認犯罪，猶執上開陳
    詞指摘原判決不當，非有理由，應予駁回。
七、同案被告張瑞賢部分，經原審判決後，提起上訴，惟係形式
    上雖已指出上訴事由，然並未具體指摘原判決有何採證、認
    事、用法等足以影響判決本旨之不當或違法之理由，屬上訴
    未敘述具體理由。業經本院以上訴違背法律上之程式，予以
    駁回，併此敘明。
據上論結，應依刑事訴訟法第368 條，判決如主文。
本案經檢察官林敏惠到庭執行職務。
中    華    民    國   100    年    9     月    7     日
                 刑事第九庭     審判長法  官  莊秋桃
                                      法  官  范惠瑩
                                      法  官  田平安
以上正本與原本無異。
如不服本判決，應於判決送達後10日內向本院提出上訴狀，其未
敘述理由者，並應於提出上訴狀後10日內向本院補提上訴理由狀
（應附繕本）。
中    華    民    國   100    年    9     月    7     日
                                  書  記  官  馬蕙梅
附表一：
┌──┬──────────┬─────────────┐
│編號│事實                │宣告刑                    │
│    │                    │                          │
│    │                    │                          │
├──┼──────────┼─────────────┤
│ 1. │上開事實欄一(一)就有關│吳天礎共同犯行使偽造私文書│
│    │中國信託商業銀行東高│罪，處有期徒刑捌月。葉漢科│
│    │雄分行所為之犯行    │員工服務證明書「財團法人義│
│    │                    │大醫院」印文壹枚沒收。    │
├──┼──────────┼─────────────┤
│ 2. │上開事實欄一(二)就有關│吳天礎共同犯行使偽造公文書│
│    │合作金庫小港分行所為│罪，處有期徒刑壹年陸月。葉│
│    │之犯行              │漢科員工服務證明書「財團法│
│    │                    │人義大醫院」印文壹枚沒收。│
├──┼──────────┼─────────────┤
│ 3. │上開事實欄二所為之犯│吳天礎共同犯行使偽造公文書│
│    │行                  │罪，處有期徒刑壹年陸月。章│
│    │                    │臣良員工服務證明書「財團法│
│    │                    │人義大醫院」印文壹枚沒收。│
├──┼──────────┼─────────────┤
│ 4. │上開事實欄三所為之犯│吳天礎共同犯行使偽造公文書│
│    │行                  │罪，處有期徒刑壹年陸月。章│
│    │                    │臣禹員工服務證明書「財團法│
│    │                    │人義大醫院」印文壹枚沒收。│
├──┼──────────┼─────────────┤
│    │上開事實欄四所為之犯│吳天礎共同犯行使偽造公文書│
│ 5. │行                  │罪，處有期徒刑壹年陸月。李│
│    │                    │信楠員工服務證明書「財團法│
│    │                    │人義大醫院」印文壹枚沒收。│
└──┴──────────┴─────────────┘
附表二：
  ┌──┬──────────┬─────────────┐
  │編號│偽造文書名稱        │  偽造印文                │
  ├──┼──────────┼─────────────┤
  │1   │葉漢科員工服務證明書│ 「財團法人義大醫院」印文 │
  │    │（見原審卷三第125頁 │  壹枚。                  │
  │    │）                  │                          │
  ├──┼──────────┼─────────────┤
  │    │葉漢科財團法人義大醫│無                        │
  │2   │院識別證            │                          │
  │    │（見原審卷三第125頁 │                          │
  │    │反面）              │                          │
  ├──┼──────────┼─────────────┤
  │    │臺灣土地銀行活期儲蓄│無                        │
  │3   │存款存摺（見原審卷三│                          │
  │    │第126-127頁反面）   │                          │
  └──┴──────────┴─────────────┘
附表三：
  ┌──┬──────────┬─────────────┐
  │編號│偽造文書名稱        │  偽造印文                │
  ├──┼──────────┼─────────────┤
  │1   │葉漢科員工服務證明書│「財團法人義大醫院」印文壹│
  │    │（見調查局卷第70頁）│ 枚。                     │
  ├──┼──────────┼─────────────┤
  │    │葉漢科財團法人義大醫│無                        │
  │2   │院識別證            │                          │
  │    │（見調查局卷第72頁）│                          │
  ├──┼──────────┼─────────────┤
  │    │臺灣土地銀行活期儲蓄│無                        │
  │3   │存款存摺            │                          │
  │    │（見調查局卷第74 -77│                          │
  │    │頁）                │                          │
  ├──┼──────────┼─────────────┤
  │4   │財政部臺灣省南區國稅│無                        │
  │    │局95年度綜合所得稅各│                          │
  │    │類所得資料清單      │                          │
  │    │（見調查局卷第73頁、│                          │
  │    │原審審訴卷第152頁） │                          │
  └──┴──────────┴─────────────┘
附表四：
  ┌──┬──────────┬─────────────┐
  │編號│偽造文書名稱        │  偽造印文                │
  ├──┼──────────┼─────────────┤
  │1   │章臣良員工服務證明書│「財團法人義大醫院」印文壹│
  │    │（見調查局卷第47頁）│枚。                      │
  ├──┼──────────┼─────────────┤
  │    │章臣良財團法人義大醫│無                        │
  │2   │院識別證            │                          │
  │    │（見調查局卷第49頁）│                          │
  ├──┼──────────┼─────────────┤
  │    │臺灣土地銀行活期儲蓄│無                        │
  │3   │存款存摺            │                          │
  │    │（見調查局卷第50-55 │                          │
  │    │頁）                │                          │
  ├──┼──────────┼─────────────┤
  │4   │財政部臺灣省南區國稅│無                        │
  │    │局95年度綜合所得稅各│                          │
  │    │類所得資料清單      │                          │
  │    │（見調查局卷第56頁、│                          │
  │    │原審審訴卷第158頁） │                          │
  ├──┼──────────┼─────────────┤
  │5   │薪資證明            │無                        │
  │    │（見調查局卷第46頁）│                          │
  ├──┼──────────┼─────────────┤
  │6   │執業執照            │無                        │
  │    │（見調查局卷第48頁）│                          │
  └──┴──────────┴─────────────┘
附表五：
  ┌──┬──────────┬─────────────┐
  │編號│偽造文書名稱        │  偽造印文                │
  ├──┼──────────┼─────────────┤
  │1   │章臣禹員工服務證明書│「財團法人義大醫院」印文壹│
  │    │（見調查局卷第59頁）│枚。                      │
  ├──┼──────────┼─────────────┤
  │    │章臣禹財團法人義大醫│無                        │
  │2   │院識別證            │                          │
  │    │（見調查局卷第61頁）│                          │
  ├──┼──────────┼─────────────┤
  │    │臺灣土地銀行活期儲蓄│無                        │
  │3   │存款存摺            │                          │
  │    │（見調查局卷第62-67 │                          │
  │    │頁）                │                          │
  ├──┼──────────┼─────────────┤
  │4   │財政部臺灣省南區國稅│無                        │
  │    │局95年度綜合所得稅各│                          │
  │    │類所得資料清單      │                          │
  │    │（見調查局卷第68頁、│                          │
  │    │原審審訴卷第166 頁）│                          │
  └──┴──────────┴─────────────┘
附表六：
  ┌──┬──────────┬─────────────┐
  │編號│偽造文書名稱        │  偽造印文                │
  ├──┼──────────┼─────────────┤
  │1   │李信楠員工服務證明書│「財團法人義大醫院」印文壹│
  │    │（見調查局卷第82頁）│枚。                      │
  ├──┼──────────┼─────────────┤
  │    │李信楠財團法人義大醫│無                        │
  │2   │院識別證            │                          │
  │    │（見調查局卷第80頁）│                          │
  ├──┼──────────┼─────────────┤
  │    │臺灣土地銀行活期儲蓄│無                        │
  │3   │存款存摺            │                          │
  │    │（見調查局卷第84-88 │                          │
  │    │頁）                │                          │
  ├──┼──────────┼─────────────┤
  │4   │財政部臺灣省南區國稅│無                        │
  │    │局95年度綜合所得稅各│                          │
  │    │類所得資料清單      │                          │
  │    │（見調查局卷第83頁、│                          │
  │    │原審審訴卷第173 頁）│                          │
  ├──┼──────────┼─────────────┤
  │5   │薪資證明            │  無                      │
  │    │（見調查局卷第89-90 │                          │
  │    │頁）                │                          │
  └──┴──────────┴─────────────┘
附錄本件判決論罪科刑法條：
《刑法第216條─行使偽造變造或登載不實之文書罪》
行使第210 條至第215 條之文書者，依偽造、變造文書或登載不
實事項或使登載不實事項之規定處斷。
《刑法第211 條─偽造變造公文書罪》
偽造、變造公文書，足以生損害於公眾或他人者，處1 年以上7
年以下有期徒刑。
《刑法第212 條─偽造變造特種文書罪》
偽造、變造護照、旅券、免許證、特許證及關於品行、能力服務
或其他相類之證書、介紹書，足以生損害於公眾或他人者，處1
年以下有期徒刑、拘役或300 元以下罰金。
《刑法第210條─偽造變造私文書罪》
偽造、變造私文書，足以生損害於公眾或他人者，處5 年以下有
期徒刑。
《刑法第218條─偽造盜用公印或公印文罪》
偽造公印或公印文者，處5年以下有期徒刑。
盜用公印或公印文足以生損害於公眾或他人者，亦同。
《刑法第339 條─普通詐欺罪》
意圖為自己或第三人不法之所有，以詐術使人將本人或第三人之
物交付者，處5 年以下有期徒刑、拘役或科或併科1 千元以下罰
金。
以前項方法得財產上不法之利益或使第三人得之者，亦同。
前二項之未遂犯罰之。